【裁判字號】    95,竹簡,529
【裁判日期】    950908
【裁判案由】    確認本票債權不存在
【裁判全文】
臺灣新竹地方法院民事簡易判決         95年度竹簡字第529號
原      告  甲○○
訴訟代理人  林思銘律師
複代理人    龔正文律師
            蘇思鴻
被      告  乙○○
                      弄3號
上列當事人間請求確認本票債權不存在事件，本院於民國95年 8
月28日辯論終結，判決如下：
    主  文
原告之訴駁回。
訴訟費用由原告負擔。
    事實及理由
一、原告訴之聲明：確認被告持有原告於民國92年1 月25日簽發
    、到期日為92年12月30日、票面金額新台幣(下同)205 萬元
    之本票債權不存在。
二、事實摘要：
  (一)原告主張：被告持有原告所簽發系爭發票日為92年1 月25
      日、到期日為92年12月30日、票面金額205 萬元之本票一
      紙(下稱：系爭本票)，並向本院聲請95年度票字第349 號
      裁定准許對於原告為強制執行，而原告簽發系爭本票雖係
      欲向被告借款，惟被告並未交付任何借款予原告收受，是
      金錢借貸契約既為要物契約，被告既然不能證明有交付借
      款之事實，則其辯稱兩造間之借貸契約已生效，即無可採
      。則被告取得系爭本票，既欠缺原因關係，原告乃有提起
      本件確認之訴之必要及利益。
  (二)被告則以：原告自84 年間開始即陸續向被告借款合計205
      萬元，並開立本票作為憑據，惟本票屆期均未主動與被告
      商洽如何還款，反須被告前去找尋原告商量換票事宜。且
      原告亦曾於88年6 月25日開立到期日分別自88年10月25日
      到91年3 月25日止、票面金額合計205 萬元之本票二十一
      紙交付被告清償借款，惟因屆期均未兌現，原告嗣復於92
      年1 月25日自書切結書一紙記載其因無力償還，經被告同
      意原告有錢時分批攤還，及簽發系爭本票交付被告收執，
      是原告否認未收受被告交付之借款，顯屬不實等情，資為
      抗辯。
三、兩造不爭執之事項：
  (一)原告確有簽發系爭發票日為92年1 月25日、到期日為92年
      12月30日、票面金額205 萬元之本票一紙交付被告收受，
      嗣被告於95年2 月間持系爭本票向本院聲請准許對於原告
      為強制執行，經本院95年度票字第349 號裁定准許被告之
      上開聲請在案，業據原告提出本院95年度票字第349 號民
      事裁定一件附卷可稽，且為被告所不否認，並經本院依職
      權調閱95年度票字第349 號本票裁定案卷核閱無訛。
  (二)又原告確曾於88年6 月25日簽發到期日分別自88年10月25
      日到91年3 月25日止、票面金額合計205 萬元之本票二十
      一紙交付被告，亦據被告提出本票二十一紙附卷為憑，且
      為原告所不否認(詳本院95年8月28日言詞辯論筆錄)。
四、法院之判斷：
  (一)按確認法律關係之訴，非原告有即受確認判決之法律上利
      益者，不得提起；確認法律關係基礎事實存否之訴，亦同
      ，此為民事訴訟法第247條第1項定有明文。是確認之訴之
      提起，以法律關係基礎事實之存否不明確，致原告在私法
      上之地位有受侵害之危險，而此危險得以對於被告之確認
      判決除去之者，即得依民事訴訟法第247條第1項之規定提
      起確認之訴。查本件被告既已持系爭本票向本院聲請准予
      強制執行，並經本院以95年度票字第349 號裁定准許在案
      ，苟未經本院判決確認系爭本票債權不存在，被告即得持
      上開裁定據以向本院民事執行處聲請強制執行，致原告私
      法上之地位有受侵害之危險，有確認之必要，而有提起確
      認之訴之法律上利益。從而，原告提起本件確認之訴以排
      除此項危險，核與上開法條之規定並無不合，先予敘明。
  (二)次按，支票固為無因證券，票據債務人不得以自己與發票
      人或執票人前手間所存在之抗辯事由，對抗執票人。然發
      票人非不得以自己與執票人間所存之抗辯事由對抗執票人
      ，此觀票據法第13條本文之反面解釋自明。又如發票人一
      旦提出其基礎原因關係不存在之對人抗辯，執票人自應就
      該基礎原因關係存在之積極事實，負舉證責任。本件被告
      固主張其係因借款予原告而直接收受系爭支票，而原告則
      否認之，提出其基礎原因關係不存在之對人的抗辯，則被
      告對於已交付借款、消費借貸關係有效成立之積極事實，
      自應負舉證責任( 最高法院87年度台上字第1601號判決可
      資參照)。經查：
      １、被告主張其曾交付原告借款205 萬元乙節，既提出原
          告曾於88年6 月25日簽發到期日分別自88年10月25日
          起到91年3 月25日止、票面金額合計205 萬元、受款
          人均書立被告姓名『乙○○』，並記載禁止背書轉讓
          之本票二十一紙為據，且為原告不爭執其確有簽發上
          開票面金額合計205 萬元之本票二十一紙交付被告收
          受，則衡之一般經驗法則，原告苟未收受被告交付之
          205 萬元借款，原告是否會願意簽發到期日分別自88
          年10月25日起到91年3月25日止、票面金額合計205萬
          元之本票二十一紙交付被告收受，且於票面記載上開
          本票禁止被告背書轉讓，俾將上開本票作為清償被告
          借款之憑據，顯有疑義，是被告主張原告係因向其借
          款205 萬元未償，始會開立上開二十一紙本票清償借
          款，應無悖一般社會常情，尚非無據。
      ２、又被告主張原告簽發之上開本票屆期提示均未兌現，
          兩造事後會算其手上持有原告簽發票據的總金額，簽
          發成系爭本票，原告並於簽發系爭本票當日同時書立
          一紙切結書內載：「茲因本人甲○○於民國87年間向
          乙○○借款新台幣貳佰零伍萬元正，並開立本No:619
          978 號乙紙，因本人尚無力償還，經乙○○同意本人
          有錢時分批攤還，至償還全部欠款止。以上所言屬實
          ，如有虛假，本人願負一切法律責任。」等情，雖為
          原告以其並無印象有無簽發上開切結書乙節置辯，惟
          觀之切結書上「甲○○」字跡與系爭本票發票人處「
          甲○○」字跡，以肉眼比較判斷，林字左邊幾呈『本
          』字型、茂字草頭及弋字連筆、榮字上方二個火字相
          連中間幾呈一線，無論就筆順、書寫習慣、運筆方式
          等特徵，均屬明顯相似，足見被告主張上開切結書與
          系爭本票上發票人處「甲○○」字跡應屬相同，堪予
          採信。則原告既於切結書內自承向被告借款205 萬元
          ，因其尚無力償還，經被告同意分期清償清償乙節，
          則被告苟未交付上開借款予原告收受，原告應無表示
          願分期清償債務之理，足見被告上開主張確曾交付借
          款205萬元予原告收受，堪予採信。
  (三)從而，原告於簽發系爭本票交付被告之同日，既同時書立
      切結書表示其曾向被告借款205 萬元，因其尚無力償還，
      經被告同意分期清償乙節，已如上述，足見被告主張其確
      曾交付借款205 萬元予原告收受，原告始會簽發系爭本票
      及切結書作為憑據，既無悖一般社會常情，是被告主張系
      爭本票所擔保之原因債權確係存在，堪予採信，是原告主
      張被告並未交付借款予其收受，不得享有系爭本票權利云
      云，自不足採。
五、綜上所述，本件被告既曾交付借款205 萬元予原告收受，原
    告始會簽發系爭本票交付被告作為還款之憑據，是原告起訴
    請求確認被告所持有系爭本票債權不存在部分，既屬無據，
    應予駁回。
六、本件事證已臻明確，兩造其餘攻防或立證，經審酌後，或與
    本案之爭點無涉，或與判決之結果不生影響，無庸一一論列
    ，附此敘明。
七、結論：本件原告之訴為無理由，依民事訴訟法第第436條第2
    項、第78條，判決如主文。
中    華    民    國    95    年    9     月    8     日
                  新竹簡易庭    法  官  王佳惠
以上正本係照原本作成。
如對本判決上訴，須於判決送達後20日內向本院提出上訴狀。
中    華    民    國    95    年    9     月    8     日
                                書記官  林淑瑜


司法院資訊處製作；財團法人民間司法改革基金會備份。
